ACORDAO-COMPLETO-2353247

ACÓRDÃO 3584/2019 ATA 14/2019 - PRIMEIRA CÂMARA

VISTOS, relatados e discutidos estes autos que tratam de embargos de declaração opostos pelo Sr. Herbert Maia, ex-prefeito de Jandaíra/BA, em face do Acórdão 1838/2019-TCU-Primeira Câmara;
ACORDAM os Ministros do Tribunal de Contas da União, reunidos em Sessão da 1ª Câmara, ante as razões expostas pelo Relator, em:
9.1. conhecer, com fulcro no art. 34, da Lei 8.443/1992, dos embargos de declaração opostos pelo Sr. Herbert Maia, ex-prefeito de Jandaíra/BA, para, no mérito, rejeitá-los; e
9.2 dar ciência desta deliberação ao recorrente.

Embargos de declaração opostos contra decisão que negou provimento ao recurso de reconsideração interposto pelo embargante.

Primeira Câmara

Município de Jandaíra/BA.

3. Recorrente: Herbert Maia (XXX.274.025-XX).

13.1. Ministros presentes: Walton Alencar Rodrigues (Presidente) e Benjamin Zymler.
13.2. Ministros-Substitutos convocados: Augusto Sherman Cavalcanti (Relator) e Marcos Bemquerer Costa.

AUGUSTO SHERMAN

Ministro Vital do Rêgo.

Cuida-se de embargos de declaração opostos por Herbert Maia, ex-prefeito de Jandaíra/BA, em face do Acórdão 1838/2019-TCU-Primeira Câmara, que conheceu do recurso de reconsideração interposto pelo ora embargante para, no mérito, negar-lhe provimento.
O embargante alega que (peça 128 e 130) :
I. DO INTERESSE RECURSAL
De acordo com o art. 282, do RITCU, cabe ao interessado demonstrar, na peça recursal, em preliminar, o seu interesse em intervir no processo, nos termos do § 1º do art. 146, devendo a questão ser avaliada no juízo de admissibilidade.
O recorrente é o próprio interessado no feito, pois foi gestor à época do recebimento da última parcela do respectivo convênio. Sendo, portanto, ré no referido processo.
II. DA LEGISLAÇÃO APLICÁVEL.
A Lei nº . 8.443/1992 assim dispõe sobre os Embargos de Declaração:
Art. 32. De decisão proferida em processo de tomada ou prestação de contas cabem recursos de: II - embargos de declaração Art. 34. Cabem embargos de declaração para corrigir obscuridade, omissão ou contradição da decisão recorrida. § 1° Os embargos de declaração podem ser opostos por escrito pelo responsável ou interessado, ou pelo Ministério Público junto ao Tribunal, dentro do prazo de dez dias, contados na forma prevista no art. 30 desta Lei. § 2° Os embargos de declaração suspendem os prazos para cumprimento da decisão embargada e para interposição dos recursos previstos nos incisos I e III do art. 32 desta Lei.
Assim, pugna inicialmente pela admissão da presente irresignação com a concessão de efeito modificativo, sustando-se assim os efeitos do item 9.1 e 9.2 apenas no que se refere a condenação imposta.
III. DA SÍNTESE DO PROCESSO.
Trata o presente caso de Tomada de Contas nº Processo 020.294/2014-0 instaurada pela Fundação Nacional de Saúde - Funasa em desfavor de Herbert Maia, na condição de ex-Prefeito do Município de Jandaíra/Ba, por supostos atos de improbidade administrativa requerendo que o acionado seja condenado nas sanções previstas nos artigos da Lei nº 8.443/1992. Em abono do seu pleito, alega que o requerido não prestou contas de recursos oriundos do convênio nº 1026/2005 (Siafi nº 554685) , considerando a inexecução parcial do objeto pactuado.
Instado a se manifestar, o Recorrente apresentou alegações de defesa devidamente instruída, que por sua vez foram rejeitadas.
Feita a análise final do feito, a unidade técnica propôs a irregularidade das contas do Recorrente, para condená-lo no débito de R$ 36.000,00 (trinta e seis mil reais) , bem como multa no importe de R$ 20.000,00 (vinte mil reais) .
Desta feita, decidiu o Recorrente por agitar o Recurso de Reconsideração que tivera seu provimento negado, concluindo o Ministro Relator Vital do Rego que não restou demonstrada a boa e regular aplicação dos recursos federais repassados no decurso da gestão do recorrente, permanecendo um débito no valor histórico de R$ 36.000,00, conforme pode se asseverar do Acórdão 1838/2019-TCU-Primeira Câmara.
Ocorre que, não merece prosperar o referido acordão, tendo em vista que reveste-se de contradição, posto que, data vênia, soa no mínimo contraditório negar provimento ao recurso de reconsideração sob o argumento de que: "não socorre o recorrente o argumento de que o decurso do prazo de treze anos dificultou a obtenção da documentação.", razão pela qual interpõe o presente embargo de declaração, tendo em vista que soa no mínimo contraditório negar provimento ao recurso, quando todas as provas apresentadas comprovam que o ora Embargante não cometeu nenhuma irregularidade.
Ademais, acrescente-se que o percentual do recurso recebido na sua gestão, foi de fato, aplicado, portanto inexistindo danos ao erário.
Assim, verifica-se que PERMANECEM no referido acordão as contradições e omissões em relação às provas carreadas aos autos, senão vejamos:
A) DA CONTRADIÇÃO NO QUE TANGE A CONDENAÇÃO POR ESTA ILUSTRE CORTE DE CONTAS, APESAR DA EXISTÊNCIA DE DECISÃO JUDICIAL ABSOLVENDO O RECORRENTE. FATO SUPERVINIENTE. MATÉRIA DE ORDEM PÚBLICA.
Ora Conselheiro, com as devidas vênias, soa deveras contraditório o julgamento onde foi imputado ao Embargante débito de R$ 36.000,00 (trinta e seis mil reais) , ao tempo em que o Judiciário entendeu pela inexistência de improbidade administrativa na então gestão do ora Embargante.
Perceba que, muito embora o TCU tenha concluído pela irregularidade das contas, tal realidade não possui efeito vinculante em relação a esfera judicial, que deve analisar a esfera judicial, que deve analisar o caso à luz da Lei nº 8.429/92.
Do exame detido dos autos de nº 18833-12.2011.401.3300, em trâmite perante a 13 Vara da Seção Judiciária de Salvador, não foi possível verificar a existência de ato de improbidade.
Ademais, não restou demonstrado nos autos a má-fé do agente público em causar prejuízo ao erário, realidade que afasta a hipótese de ocorrência de ato ímprobo no caso em que se cuida, ante a ausência da comprovada desonestidade.
Nesta toada, considerando que o Judiciário isentou o ora Recorrente de qualquer ato improbo [peça 130] no que tange a gestão (2005 - 2008) dos recursos públicos destinados a manutenção de programas geridos pelo Fundo Nacional de Desenvolvimento da Educação - FNDE, quais sejam, PNAE, PNAC, PNAP, PNATE e PEJA, dúvidas não restam que trata-se de fato superveniente que enseja a modificação do Acórdão nº 1.838/2019.
IV. CONCLUSÃO.
Ante o exposto, Requer que seja CONHECIDO e PROVIDO o Embargo de Declaração, pois demonstrada a presença de contradição no acórdão embargado, bem como a existência de fato superveniente, PARA ATRIBUIR EFEITO MODIFICATIVO, NA MEDIDA EM QUE FOR JULGADO PROCEDENTE, anulando o Acordão nº . 1.838/2019, para que sejam JULGADAS REGULARES ou Regulares com ressalvas as contas relativas a responsabilidade do Sr. HERBERT MAIA, diante dos fatos exaustivamente expostos na forma e para fins de direito.
É o relatório.

Romeu Ramos Moreira Junior (OAB/BA 48.522) e outros.

Não atuou.

EMBARGOS DE DECLARAÇÃO EM RECURSO DE RECONSIDERAÇÃO. CONHECIMENTO. REJEIÇÃO. CIÊNCIA.

TOMADA DE CONTAS ESPECIAL (TCE)

não atuou.

Atuo nos presentes autos com fundamento no art. 27-A da Resolução-TCU 175/2005, tendo em vista haver sido designado, por meio da Portaria-TCU 158, de 2/5/2019, substituto do eminente Ministro Vital do Rêgo.
Em exame, embargos de declaração opostos pelo Sr. Herbert Maia (peças 128 e 130) , ex-prefeito de Jandaíra/BA, em face do Acórdão 1838/2019-TCU-Primeira Câmara, mediante o qual foi conhecido e negado provimento ao recurso de reconsideração interposto pelo ora embargante contra o Acórdão 1742/2018-TCU-Primeira Câmara.
O TCU, por meio do Acórdão 1742/2018-TCU-Primeira Câmara, julgou irregulares as contas especiais do Sr. Herbert Maia, condenou-o em débito pelo valor histórico de R$ 36.000,00 e aplicou-lhe a multa no valor de R$ 20.000,00, com base no art. 57 da Lei 8.443/1992, em decorrência da inexecução do objeto e do não atingimento da meta social do Convênio 1.026/2005, firmado entre a Fundação Nacional de Saúde (Funasa) e aquela municipalidade.
O ajuste teve por objeto a implantação do sistema de abastecimento de água na localidade de Mangue Seco no município de Jandaíra/BA.
Nesta oportunidade, o embargante alega existência de contradição e omissão no Acórdão 1838/2019-TCU-Primeira Câmara, uma vez que este relator negou provimento ao recurso de reconsideração (peça 128, p. 3-4) : 
i) "sob o argumento de que 'não socorre o recorrente o argumento de que o decurso do prazo de treze anos dificultou a obtenção da documentação'";
ii) "quando todas as provas apresentadas comprovam que o ora Embargante não cometeu nenhuma irregularidade"; e 
iii) "apesar da existência de decisão judicial" superveniente (peça 130) que "isentou o ora Recorrente de qualquer ato improbo no que tange a gestão (2005 - 2008) dos recursos públicos destinados a manutenção de programas geridos pelo Fundo Nacional de Desenvolvimento da Educação - FNDE, quais sejam, PNAE, PNAC, PNAP, PNATE e PEJA, dúvidas não restam que trata-se de fato superveniente que enseja a modificação do Acórdão nº 1.838/2019".
Por fim, requer o Sr. Herbert Maia que sejam conhecidos e providos os embargos de declaração, a fim de anular o Acórdão 1838/2019-TCU-Primeira Câmara, para que sejam julgadas regulares ou regulares com ressalvas as contas especiais do ora embargante (peça 128, p. 5) .
Em preliminar, os presentes embargos devem ser conhecidos, ante o preenchimento dos requisitos de admissibilidade previstos no art. 34, § 1º, da Lei 8.443/1992 e a invocação dos vícios de contradição e omissão, pressupostos específicos para a espécie.
No mérito, não assiste razão ao embargante.
O Sr. Herbert Maia, ex-prefeito de Jandaíra/BA, deixou de apontar quais seriam os pontos contraditórios e omissos que estariam a impedir a compreensão do Acórdão 1838/2019-TCU-Primeira Câmara. Por outro lado, observo que os fatos por ele especificados em seus embargos, no sentido de que não teriam sido consideradas todas as provas carreadas aos autos, foram devidamente examinados por ocasião da análise e do julgamento a quo, o que levou à manutenção da impugnação de parte das despesas quando da apreciação do recurso de reconsideração.
Nesse sentido, transcrevo parte do voto condutor do acordão guerreado que analisou a matéria, verbis:
10. Não merece acolhimento o apelo do recorrente de que aplicou o valor de R$ 36.000,00 na construção da rede de distribuição, em prol da população local e do interesse público, de modo a beneficiar toda a população do Município de Jandaíra/BA que sofria com a falta de água tratada, evitando o risco de contaminação de doenças infectocontagiosas e parasitarias (peça 106, p. 3-5 e 8-9) .
11. No presente caso, restou constatado a execução parcial do objeto conveniado, sem alcance dos seus objetivos, conforme registrado pela Funasa no Relatório de Visita Técnica Final (peça 2, p. 299-311) e no Parecer Técnico Final (peça 2, p. 317-319) . Ou seja, a execução parcial do objeto do convênio 1.026/2005 não gerou usufruto para a população do município de Jandaíra/BA.
12. Importa registrar que a jurisprudência desta Corte de Contas está consolidada no sentido de que quando o objeto é executado parcialmente e não se vislumbra a possibilidade de aproveitamento do que foi realizado para posterior conclusão, ou que se revela inservível ou sem funcionalidade após a sua execução, completa ou parcial, aduz-se que houve completo desperdício dos recursos repassados, os quais devem ser integralmente devolvidos aos cofres federais (Acórdão 5175/2013-TCU-Primeira Câmara, 1.229/2010-TCU-2ª Câmara, 549/2018-TCU-1ª Câmara, 2.812/2017-TCU-1ª Câmara, 494/2016-TCU-2ª Câmara, entre outros) .
13. O recorrente não adentrou no mérito sobre as irregularidades apuradas, não apresentou documentos que comprovem a boa e regular aplicação dos recursos federais repassados no valor de R$ 36.000,00 durante sua gestão e tampouco comprovou o alcance das metas e dos resultados pactuados no âmbito do convênio 1.026/2005.
Quanto à dificuldade de obtenção de documentação em virtude do decurso de prazo de treze anos, esse aspecto foi apreciado no âmbito do voto condutor do acordão recorrido à luz da jurisprudência desta Corte de Contas, verbis:
14. Não há como acolher a alegação de dificuldade de obter documentos em razão de questões políticas (peça 106, p. 6) . Nos termos da jurisprudência do TCU as dificuldades de ordem política na obtenção de documentos necessários à prestação de contas de recursos de convênio, se não resolvidas com a administração municipal, devem, por meio de ação apropriada, ser levadas ao Poder Judiciário, não cabendo ao TCU garantir ao responsável o acesso à referida documentação (Acórdão 437/2018-TCU-Segunda Câmara; 352/2017-1ª Câmara; 3.357/2016-1ª Câmara; 1.731/2014-2ª Câmara; 2.477/2007-2ª Câmara) .
15. Também não socorre o recorrente o argumento de que o decurso do prazo de treze anos dificultou a obtenção da documentação. Cabe ao responsável o ônus de comprovar o eventual impedimento à plenitude do exercício de defesa ou mesmo dificuldade em sua realização, em decorrência de grande transcurso de tempo entre a ocorrência dos fatos e a citação (Acórdão 443/2008-TCU-Plenário) .
No que se refere à peça 130 encaminhada pelo recorrente, juntamente com seus embargos de declaração, trata-se de documento novo referente à sentença proferida na data de 20/3/2019, no âmbito da Ação Civil Pública de Improbidade Administrativa (Processo 18833-12.2011.4.01.3300, que tramita na 13ª Vara Federal da Bahia) . Por óbvio, referida decisão não constou do recurso de reconsideração interposto pelo ora embargante contra o Acórdão 1742/2018-TCU-Primeira Câmara, prolatado em 6/3/2019. Por essa razão, referido fato não gera a contradição alegada pelo Sr. Herbert Maia em relação ao Acórdão 1838/2019-TCU-Primeira Câmara.
Vale dizer, entretanto, que mesmo considerando o teor da referida sentença, esta não tem o condão de alterar o mérito do que restou decidido por esta Corte de Contas no acórdão embargado em razão do princípio da independência das instâncias, segundo o qual os trabalhos desenvolvidos em várias instâncias sobre o mesmo fato correm de forma independente, o que pode desencadear condenações simultâneas nas esferas cível, criminal e administrativa (Acórdão 3081/2009-TCU-Primeira Câmara, 3.125/2013-TCU-Plenário, entre outros) . A esse respeito, Celso Antônio Bandeira de Mello ressalta que "as responsabilidades disciplinar, civil e penal são independentes entre si e as sanções correspondentes podem se cumular; entretanto, a absolvição criminal, que negue a existência do fato ou sua autoria, afasta a responsabilidade administrativa" (MELLO, Celso Antonio Bandeira de. Curso de Direito Administrativo, 17ª ed. São Paulo: Malheiros, 2004, p. 300) .
Portanto, só vincula decisão desta Corte de Contas, eventual absolvição criminal cuja sentença absolutória afasta a existência do fato (art. 386, inciso I, CPP) ou a concorrência do réu para a infração penal (art. 386, inciso IV, CPP) . E esse não é o caso da decisão judicial apresentada na peça 130, proferida em ação civil pública. Justamente por essa razão, o juiz Carlos D'Avila Teixeira deixou claro que (peça 130, p. 11) :
Embora seja necessária a presença de dolo e culpa para caracterização do ato de improbidade administrativa, em razão da gravidade dos efeitos civis, administrativos e políticos decorrentes da condenação por prática de improbidade, convém ressaltar que na seara do controle eminentemente administrativo, realizado pelo Tribunal de Contas da União, a margem de exigência para efetivação de punição do gestor é menos elástica, razão pela qual tem-se como devidas as sanções impostas pelos acórdãos de nº 3989/2015 e nº 1165/2015, noticiado na manifestação de fls. 723/724, juntamente com os documentos que a acompanham.
 (...) 
Ressalto, por fim, que os efeitos desta sentença não têm o condão de obstar eventual execução lastreada em título executivo constituído nos termos do an. 71, §3°, da Constituição Federal, vale dizer, que tenha como base decisão proferida pelo Tribunal de Contas da União ao apreciar as contas referentes aos recursos geridos pelos requeridos, versados nestes autos, já que tal realidade extrapola os limites objetivos desta demanda. (CF/1988, art. 71, § 3º: As decisões do Tribunal de que resulte imputação de débito ou multa terão eficácia de título executivo) .
Assim, na verdade, o que se depreende do teor da peça 128 do ora embargante é a intenção, nessa via processual, de rediscutir o mérito do Acórdão 1838/2019-TCU-Primeira Câmara, o que não se admite, uma vez que os embargos de declaração possuem a única finalidade de esclarecer ou integrar a decisão embargada. Dessa forma, inexistente a ocorrência dos vícios alegados, os embargos opostos devem ser rejeitados.
	Diante do exposto, VOTO pela adoção da minuta de acórdão que ora trago ao exame deste colegiado.
TCU, Sala das Sessões Ministro Luciano Brandão Alves de Souza, em 7 de maio de 2019.
AUGUSTO SHERMAN CAVALCANTI 
Ministro-Substituto